【裁判字號】    95,抗,708
【裁判日期】    951229
【裁判案由】    聲明異議
【裁判全文】
臺灣臺北地方法院民事裁定               95年度抗字第708號
抗  告  人  財團法人中華航空事業發展基金會
法定代理人  甲○
代  理  人  賴浩敏律師
            陳怡君律師
            蘇宏杰律師
上列當事人間聲明異議事件，抗告人對於中華民國95年10月11日
本院95年度聲字第3053號裁定，提起抗告，本院裁定如下：
    主  文
抗告駁回。
抗告程序費用新臺幣壹仟元由抗告人負擔。
    理  由
一、抗告意旨略以：（一）(1)非訟事件法第96條本文規定：「關
    係人認登記處處理登記事務違反法令或不當時，得於知悉後
    10日內提出異議。…」只要關係人認登記處「處理登記事務
    」有違反法令或不當時，即得依該規定提出異議，而未限定
    僅於關係人認登記處所為之「終局處分」有違反法令或不當
    時，始得依該規定提出異議。是該條所指「處理登記事務」
    者，解釋上除包括登記處所為之終局處分外，尚包括登記處
    依非訟事件法第92條及「法人及夫妻財產制契約登記規則」
    第5條命聲請人補正之情形在內。原審裁定認限於終局處分
    始得適用，係增加系爭條文所無之限制。(2)就實質處分：登
    記處命抗告人依民法第62、63條向法院聲請為必要之處分以
    為補正云云。惟抗告人並非以屬民法第62、63條之事項為由
    聲請登記；是否應依上開二條規定處理，亦非屬登記處之職
    權；縱登記處認應適用上開二條，而不能依非訟事件法及法
    人及夫妻財產制登記規則聲請登記，亦僅能准駁，不應逕行
    指示依其他法條向法院聲請處分。故登記處已實質駁回抗告
    人之聲請。抗告人依非訟事件法第96條本文聲請異議自有理
    由。（二）本件無須依民法第62、63條聲請法院為必要處分
    或變更組織：(1)原審裁定認本件捐助章程之修訂涉及財團設
    立目的之變更，抗告人應依民法第62、63條規定，向本院聲
    請為必要之處分云云。惟依民法第62、63條及最高法院85年
    臺抗字第320號裁定、臺灣高等法院85年度抗字第497號裁定
    觀之，章程變更若未涉及財團組織、管理方法，則不符民法
    第62、63條之要件；財團設立宗旨之變更、業務範圍之擴大
    及目的事業之變更，均屬財團目的之變更，並無涉及財團之
    組織及管理方法，與民法第62、63條之要件不符。財團於取
    得主管機關之許可後，得逕向該法人事務所所在地之地方法
    院登記處聲請變更登記。原審裁定認應依民法第62、63條聲
    請法院為處分，與民法不符。(2)抗告人章程第2、7、8、9、
    10 、11、15、21條之變更，均未涉及抗告人組織有關事項
    或重要管理方法：第2、7、8條部分：此3條修正係將財團
    設立宗旨、任務以及業務範圍加以擴充，均屬財團目的之變
    更，並無涉及財團組織及管理方法之事項，並經主管機關交
    通部以95年6月26日交航字第0950006439號函許可在案。抗
    告人依民法第61條第1項第1款，於取得主管機關之許可後，
    得逕向登記處聲請變更登記，且不生依民法第62、63條聲請
    法院為必要處分之問題。第9、10、11條第3、4項及第21
    條部分：第9、10、11條第3、4項僅係文字修正，使文意更
    明確；第21條僅增列章程第5次修正之日期。第11條第1、
    2、4項及第15條部分：第11條第1、2、4項係刪除董監事連
    任次數限制及每屆董監事屆滿前2個月應改聘下屆董監事之
    期間限制；第15條增加緊急召集董事會規定，均係參照交通
    部主管財團法人設立許可及監督準則所為之修正。(3)依原審
    裁定意見補正，有實際上困難：原審裁定謂登記處命抗告人
    就前揭章程變更所涉事項，依民法第62、63條規定，聲請法
    院為必要之處分乙節，於法並無不當云云。不僅於法不合，
    且實際上抗告人亦有無從循原審裁定及登記處之意見，而依
    民法第62、63條規定聲請法院准予變更以為補正之困難。為
    此爰提起抗告，請求廢棄原裁定，並命登記處准許抗告人章
    程變更登記之聲請等語。
二、查：
（一）抗告人聲請就財團法人航空事業發展基金會章程有如附表
      所示條文修正，業經主管機關同意備查為由，聲請為變更
      登記，經本院登記處於民國95年7月27日通知抗告人於30
      日內補正「法人變更捐助章程有關財團之目的、組織及重
      要管理方法，依民法第62條、第63條之規定，應聲請法院
      為必要之處分」，逾期將駁回其聲請。同年8月10日再次
      通知抗告人依前開95年7月27日函補正，逾期將於7日內駁
      回聲請。抗告人則分別於95年8月4日及同年月18日聲明異
      議，嗣經本院以95年度聲字第3053號裁定駁回其異議。業
      經調閱本院95年度法登他字第670號卷宗查核屬實。
（二）按94年9月16日修正前之法人及夫妻財產制契約登記規則
      第4條規定：「法人及夫妻財產制契約登記之聲請，應於
      收案後3日內登記完畢，其須經調查者，應即調查，除有
      特殊情形，經法院院長核准外，應於7日內調查完竣，並
      於調查完畢後3日內登記完畢」（修正後移置為第3條）；
      第6條規定：「聲請不合程式或有其他欠缺而可以補正者
      ，應於收案後3日內酌定期間，命其補正，並於補正後3日
      內登記完畢，逾期不補正者，駁回其聲請。駁回聲請之處
      分，應以正本送達聲請人，並記明聲請人如有不服，得於
      送達後10日內聲明異議」（修正後移置為第5條）；第14
      條規定：「聲請人或利害關係人認登記處處理登記事務，
      有違反法令或不當時，得於知悉後10日內提出異議，但於
      處理事務完畢後已逾2個月時，不得提出異議」。94年9月
      16日非訟事件法修正，將前開規則第14條規定移列為非訟
      事件法第96條，並作文定修正為：「關係人認登記處處理
      登記事務違反法令或不當時，得於知悉後10日內提出異議
      ，但於處理事務完畢後已逾2個月時，不得提出異議」。
      觀之修正前法人及夫妻財產制契約登記規則第6條（修正
      後為第5條）規定之條文內涵，係要求登記處於駁回聲請
      ，應於正本特別註明得於10日內聲明異議之記載，並未併
      同就關於補正之通知應載明「以正本送達聲請人，並記明
      聲請人如有不服，得於送達後10日內聲明異議」等文字，
      足認該條係就聲請不合程式及有其他欠缺而可以補正，登
      記處應命其補正，因聲請人未予補正而遭駁回聲請時，始
      得對該駁回之處分聲明異議。至若非屬上開修正前法人及
      夫妻財產制契約登記規則第6條規定所規範之「聲請不合
      程式或有其他欠缺而可以補正」情形之登記處處理登記事
      務行為，如有違反法令或不當時，依修正前之同規則第14
      條規定，自得對之提出異議。本院參酌非訟事件法第96條
      規定係由修正前之法人及夫妻財產制契約登記規則第14條
      規定移列，並僅予文字修正之立法過程，應認現行非訟事
      件法第96條規定之規範範圍及意義應與修正前之法人及夫
      妻財產制契約登記規則第14條規定為相同之解釋。
（三）復查，法院登記處就法人登記事項，經登記處依其聲請事
      實是否明瞭及證明文件是否齊備為形式審核是否有管轄權
      、聲請書狀是否合於程式、聲請事項是否適於登記、文件
      是否完備、證明文件是否相符；並實質審查法人登記事項
      其設立目的是否違反法律、公共秩序或善良風俗、章程、
      捐助章程或遺囑內容是否違反法令或設立目的、聲請登記
      財產是否不實。如審查結果聲請不合程式或有其他欠缺可
      補正者，即應於收案後酌定期間命其補正，於補正後登記
      ，如未予補正則駁回其聲請。此時聲請人如有不服即可聲
      明異議。是依上開程序，補正程序係登記處依其審查結果
      ，認為有不合程式或其他欠缺，且依其情形係可補正，給
      予聲請人補正之機會，以免登記處動輒以文件不齊為由駁
      回。是解釋上亦應認為該補正之程序處分不得依非訟事件
      法第96條之規定提出異議。如聲請人認為不需補正者，自
      得向登記處敘明理由。苟登記處認為仍應補正因聲請人未
      補正而駁回聲請，此時聲請人即可聲明異議，此即現行法
      人及夫妻財產制契約登記規則第5條規定之涵意。抗告意
      旨稱對該補正處分亦可聲明異議，登記處已實質駁回抗告
      人之聲請云云，尚無可取。況且登記處通知聲請人補正後
      ，最終仍需為准駁之處分，並不影響聲請人之實質權益，
      如聲請人聲明異議，自得併同審查補正之部分有無必要及
      聲請人認無需補正之相關理由。再依現行法人及夫妻財產
      制契約登記規定第3條、第5條規定，就當事人之相關聲請
      ，均明定於收案後3日內，其需經調查者，於調查完畢後3
      日內；可補正者，於補正後3日內應調查完畢（特殊情形
      經法院院長核准者除外），足見關於法人及夫妻財產制契
      約相關登記事宜，均以從速為要，登記處審查後，如認有
      需補正者，亦從速命當事人補正，以利登記事務之進行。
      況若就相關登記補正之通知，得由聲請人異議，經法院依
      聲明異議審查後，再經相關抗告程序處置，嗣後經登記處
      另為駁回之處分後，當事人於此時再就該駁回處分聲明異
      議，法院就該異議程序所審查之內容均相同，不僅浪費程
      序，亦與上開規定要求從速之精神有違。從而，抗告人指
      摘原裁定不當，求予廢棄，為無理由，應予駁回。至抗告
      人所陳其餘抗告理由，縱認可取，因抗告人尚不得對本件
      本院登記處之補正通知聲明異議，已如前述，是其餘抗告
      理由於本件結果並無影響，自毋庸再予審酌，附此敘明。
三、據上論結，本件抗告為無理由，依非訟事件法第21條第2項
    、第24條、46條，民事訴訟法第495條之1第1項、第449條第
    1項、第78條，裁定如主文。
中    華    民    國    95    年    12    月    29    日
                  民事第二庭  審判長法  官  鄭純惠
                                    法  官  林欣蓉
                                    法  官  蔡政哲
以上正本係照原本作成。
本裁定僅得以適用法規顯有錯誤為理由，且經本院許可僅為限，
得提起抗告。
中    華    民    國    95    年    12    月    29    日
                                    書記官  曾靖雯


司法院資訊處製作；財團法人民間司法改革基金會備份。
